【裁判字號】    99,交抗,1094
【裁判日期】    990428
【裁判案由】    違反道路交通管理處罰條例
【裁判全文】
臺灣高等法院交通事件裁定            99年度交抗字第1094號
抗  告  人
即受處分人  乙○○
上列抗告人即受處分人因違反道路交通管理處罰條例案件，不服
臺灣臺北地方法院，中華民國99年3 月31日所為裁定（99年度交
聲字第350 號），提起抗告，本院裁定如下：
    主  文
原裁定撤銷，發回臺灣臺北地方法院。
    理  由
一、原法院裁定意旨略以：受處分人乙○○所有之車牌號碼ZV08
    88號自用小客車於98年12月8 日21時37分許往南行經限速時
    速60公里之水源快速道路馬湯町紀念公園附近，以時速123
    公里之速度超速行駛，經臺北市政府警察局交通大隊直屬第
    三分隊員警以雷達測速拍照採證方式，依違反道路交通管理
    處罰條例第43條第1 項第2 款規定逕行掣單舉發，嗣受處分
    人於舉發違反道路交通管理事件通知單應到案日前向原處分
    機關即交通部公路總局臺北區監理所申訴並辦理歸責本件違
    規之實際駕駛人甲○，然原處分機關仍以受處分人即汽車所
    有人提供汽車供實際駕駛人甲○以超過規定最高時速60公里
    以上之速度超速行駛，而依道路交通管理處罰條例第43條第
    4 項規定，於99年2 月8 日以北監自裁字第裁40-AEW099428
    號裁決書（原舉發通知單號：北市警交字第AEW099428 號）
    ，裁處受處分人即汽車所有人吊扣汽車牌照3 個月。受處分
    人聲明異議意旨略以：受處分人當日坐於甲○駕駛之上開自
    用小客車後座，當日甲○確實無超速行為，反而是車旁另有
    一汽車於右側外車道快速通過。苟測速相機不能同時涵蓋3
    個車道，怎能判定非其他車道的車輛超速？此種測速相機拍
    照及員警架設位置均有瑕疵，關於超速之重大違規，僅憑1
    張粗糙的照片實無法使人民信服，爰為此聲明異議，請求調
    閱當天相關動態錄影帶，並求予撤銷原處分云云。經查，受
    處分人乙○○所有之上開自用小客車於前揭時、地有行車速
    度超過規定之最高時速60公里以上之違規行為，遭原舉發機
    關經雷達測速後拍照存證而掣單逕行舉發，有卷附臺北市警
    察局舉發違反道路交通管理事件通知單（道路交通管理處罰
    條例第43條第1 項第2 款部分之原舉發單號：北市警交字第
    A00000000號影本、同條例第43條第4項部分之原舉發單號：
    北市警交字第AEW099428號正本）2紙、交通部公路總局臺北
    區監理所99年1月6日北監自裁字第裁40-A00000000號、99年
    2月8日北監自裁字第裁40-AEW099428號違反道路交通管理事
    件裁決書各1紙、採證照片1幀、原處分機關函請原舉發單位
    即臺北市警察局交通警察大隊99年1月4日北市警交大執字第
    09834109600號覆函影本在卷可查（原法院卷第8至15頁）。
    又上開自用小客車於違規當時非由受處分人所駕駛，此經受
    處分人即汽車所有人依道路交通管理處罰條例第85條第1項
    規定，提供實際駕駛人甲○之年籍資料，向原處分機關申辦
    歸責處罰實際駕駛人之事實，為實際駕駛人甲○所是認，並
    有臺北市政府警察局98年12月18日北市警交大字第A0000000
    0號舉發違反道路交通管理事件通知單、交通部公路總局臺
    北區監理所99年1月6日北監自裁字第裁40-A00 000000號違
    反道路交通管理事件裁決書、提供違規駕駛人申請書在卷可
    稽。查證人即實際駕駛人甲○雖於原法院到庭結證：「我從
    開車到現在，從來沒有在市區道路有超速100以上遭舉發的
    情形，開到130根本不可能」、「這臺車買來從來沒有超速
    ，我後面還有載小孩，怎麼可能超速」，受處分人乙○○亦
    陳稱：「（你先生開車出門的時候，你是否會提醒他小心注
    意？）偶爾，因為我先生開車都不快，而且我有2個小孩，
    大的10歲，小的3歲」等語（原法院卷第28至30頁），然上
    開實際駕駛人甲○因超速駕駛，聲明異議後，業經原法院以
    99年度交聲字第114號裁定駁回，而受處分人既自承其當時
    亦乘坐於上開車輛中，若受處分人所言屬實，其僅於甲○開
    車出門時，以口頭囑咐汽車駕駛人應小心駕駛而已，而於實
    際發生超速駕駛之際，未有任何積極之作為，防止本案違規
    事由之發生，足見其對於其所有車輛之使用人未盡篩選控制
    之責，是受處分人既經依道路交通管理處罰條例第85條第4
    項規定推定其有過失，復未進一步舉證其監督並未疏懈，或
    縱加相當之監督而仍不免發生違規者，則原處分機關依同條
    例第43條第4項規定所為裁處即無違誤可言，爰裁定駁回其
    異議。本院經核原法院上開認定及裁處結果，固非無見。
二、按汽車駕駛人，有道路交通管理處罰條例第43條第1 項第1
    款、第2 款或前項行為者，並吊扣該汽車牌照3 個月；經受
    吊扣牌照之汽車再次提供為違反第1 項第1 款或前項之行為
    者，沒入該汽車，道路交通管理處罰條例第43條第4 項定有
    明文。再按行政罰法於94年2 月5 日公布，於95年2 月5 日
    施行，行政罰法第1 條、第7 條第1 項規定，違反行政法上
    義務而受罰鍰、沒入或其他種類行政罰之處罰時，適用本法
    。但其他法律有特別規定者，從其規定；違反行政法上義務
    之行為非出於故意或過失者，不予處罰。而行政罰法乃為各
    種行政法律中有關行政罰之一般總則性規定，道路交通管理
    處罰條例除就行政罰之責任要件、裁處程序及其他適用法則
    另有特別規定，應優先適用外，仍有行政罰法之適用，是得
    依該條裁處汽車所有人者，需汽車所有人有故意、過失。又
    依道路交通管理處罰條例第43條第4 項文義以觀，其吊扣汽
    車牌照之對象係「違規之汽車牌照」，並無違規汽車駕駛人
    應與汽車所有人為同一人始能吊扣汽車牌照之限制。考其立
    法目的係慮及汽車所有人擁有支配管領汽車之權限，對於汽
    車之使用方式、用途、供何人使用等，得加以篩選控制，非
    無擔保其汽車之使用者具備法定資格及駕駛行為合於交通管
    理規範之義務，否則無異縱容汽車所有人放任其所有之汽車
    供人恣意使用，徒增道路交通之風險，殊非事理之平。再觀
    該條文立法過程，原草案為「汽車所有人，明知汽車駕駛人
    有第1 項第1 款、第2 款及第3 項之行為，而不予禁止駕駛
    者，並吊扣該汽車牌照3 個月；經受吊扣牌照之汽車再次提
    供為違反第1 項第1 款或第3 項行為者，沒入該汽車；前項
    規定，推定汽車所有人為明知」。惟因主管機關交通部認要
    如何推定汽車所有人為「明知」，在執行實務上有困難，而
    建議修改為現行條文，此有立法院第五屆第六會期交通委員
    會第6 全體委員會紀錄可參。益證道路交通管理處罰條例第
    43條第1 項第2 款、第4 項關於吊扣汽車牌照之處分，應係
    針對汽車所有人所設之特別規定，自不得僅以汽車所有人已
    依道路交通管理處罰條例第85條第1 項規定，指出汽車之實
    際使用人即遽認無道路交通管理處罰條例第43條第1 項第2
    款、第4 項規定適用之餘地。末按，上開吊扣汽車牌照之特
    別規定，究屬行政義務違反之處罰，未排除行政罰法第7 條
    第1 項「違反行政法上義務之行為非出於故意或過失者，不
    予處罰」及道路交通管理處罰條例第85條第4 項推定過失等
    規定之適用，是汽車所有人自仍得經由舉證證明其無故意及
    過失而免罰（本院暨所屬法院98年法律座談會刑事類提案第
    21號參照）。
三、經查：
（一）本件受處分人乙○○所有之車牌號碼ZV0888號自用小客車
      於違規當時非由受處分人所駕駛，嗣經受處分人依道路交
      通管理處罰條例第85條第1 項規定，提供實際駕駛人甲○
      之年籍資料，向原處分機關申辦歸責處罰實際駕駛人等情
      ，有臺北市政府警察局98年12月18日北市警交大字第A000
      00000 號舉發違反道路交通管理事件通知單、交通部公路
      總局臺北區監理所99年1 月6 日北監自裁字第裁40-A0000
      0000號違反道路交通管理事件裁決書、提供違規駕駛人申
      請書在卷可稽（詳見99年度交聲字第114 號影卷）。又本
      件實際駕駛人甲○有前述違規事實，業據臺北市政府警察
      局交通警察大隊以99年1 月4 日北市警交大執字第098341
      09600 號、99年2 月4 日北市警交大執字第09930325200
      號函覆臺灣臺北地方法院明確，並經臺灣臺北地方法院於
      99年3 月17日以99年度交聲字第114 號裁定駁回甲○就交
      通部公路總局臺北區監理所裁罰其前述違規事實之異議，
      嗣甲○不服該裁定向本院提起抗告，復經本院於99年4 月
      19日以99年度交抗字第1062號裁定駁回其抗告確定，亦分
      別有上開裁定各1 份在卷可稽，是本件實際駕駛人甲○之
      違規事實，堪以認定。
（二）惟查，證人即實際駕駛人甲○於原法院99年3 月26日訊問
      時結證：其於94至98年間駕駛系爭自用小客車並未因超速
      而被舉發過交通違規等語（原法院卷第28頁反面），且據
      原法院依職權向交通部公路總局臺北區監理所調取車牌號
      碼ZV-0888 號自用小客車於90年至99年間之違規紀錄（見
      原法院卷第26頁）顯示，系爭自用小客車之違規紀錄於查
      詢期間內除本件外，僅有9 件，其中2 件為「任意駛出邊
      線，或任意跨越兩條車道行駛」，另7 件為違規停車，並
      無超速紀錄，足見證人即實際駕駛人甲○上開所證，確與
      事實相符，堪以採信。再者，受處分人乙○○於原法院訊
      問時亦供稱：「（你先生開車出門的時候，你是否會提醒
      他小心注意？）偶爾，因為我先生開車都不快，而且我有
      兩個小孩，大的10歲，小的3 歲」等語（原法院卷第29頁
      反面），則本件受處分人因為信賴其夫甲○向來並無超速
      違規等具有高度危險駕駛之行為，而將其所有之系爭自用
      小客車交由其夫甲○駕駛，並曾於開車出門時提醒其夫開
      車要小心注意，能否謂其對於系爭自用小客車之使用方式
      、用途等未加以篩選控制，而放任其所有之汽車供人恣意
      使用，徒增道路交通之風險？況以證人即實際駕駛人甲○
      過去並無超速違規之紀錄，且其於本件案發前，其所駕車
      行經之路段亦無任何以雷達測速拍照發現有超速行駛之違
      規情事觀之，自不能排除甲○本件超速違規行為係出於偶
      一臨時突發之狀況所為，而受處分人既曾提醒其夫甲○要
      小心駕駛，則於此一偶然臨時突發之狀況下，受處分人是
      否具有預見可能性？且是否有可能採取任何積極作為而及
      時防止本案違規事由之發生？均非無疑義，且涉及本案應
      否處分扣照之重要事項，而有再予深入研求查明之必要。
四、綜上所述，本件尚有前述疑義未詳，原法院未予詳究，遽認
    受處分人僅於甲○開車出門時，以口頭囑咐汽車駕駛人應小
    心駕駛，而於實際發生超速駕駛之際，未有任何積極之作為
    ，防止本案違規事由之發生，足見其對於其所有車輛之使用
    人未盡篩選控制之責，復以受處分人未進一步舉證其監督並
    未疏懈，或縱加相當之監督而仍不免發生違規，原處分機關
    依道路交通管理處罰條例第43條第4 項規定吊扣系爭自用小
    客車之牌照並無不當或違誤之處，而駁回其異議，尚非妥適
    。受處分人抗告意旨據以指摘原裁定不當，應非全然無理由
    ，自應由本院將原裁定撤銷，並發回原法院詳予調查後，另
    為適當之裁定，以昭慎重。
五、據上論斷，應依道路交通案件處理辦法第26條，刑事訴訟法
    第413 條前段，裁定如主文。
中    華    民    國    99    年    4     月    28    日
                  刑事第九庭審判長法  官  陳貽男
                                  法  官  楊炳禎
                                  法  官  周盈文
 以上正本證明與原本無異。
不得再抗告。
                                  書記官  張郁琳
中    華    民    國    99    年    4     月    28    日

司法院資訊處製作；財團法人民間司法改革基金會備份。
